ACORDAO-COMPLETO-2342244

ACÓRDÃO 3894/2019 ATA 20/2019 - SEGUNDA CÂMARA

VISTOS, relatados e discutidos estes autos em que se apreciam os atos de concessão de pensões civis instituídas por ex-servidores do Ministério dos Transportes, Portos e Aviação Civil (extinto) , quais sejam: i) Atoalba Ferreira Gaby (XXX.007.374-XX) , tendo como beneficiário Vicente de Paulo dos Santos Gaby (XXX.280.354-XX) ; ii) Eugênio José de Souza (XXX.963.224-XX) , tendo como beneficiárias Alexsandra de Souza (XXX.618.554-XX) , Eleide Maria de Souza (XXX.870.604-XX) , Eneudes Ferreira de Souza (XXX.779.034-XX) , Lindinalva Ferreira Lima (XXX.294.594-XX) e Maria das Dores de Souza (XXX.922.504-XX) ; iii) João Mizael (CPF não informado, Matrícula SIAPE 1481924) , tendo como beneficiários José Carlos Mizael (XXX.899.077-XX) e Maria de Lourdes Mizael (XXX.101.217-XX) ; iv) José Freires da Silva (XXX.239.304-XX) , tendo como beneficiárias Maria Estevan da Silva (XXX.966.944-XX) e Maria Semirames Freire da Silva (XXX.849.214-XX) ; e v) José Martins (XXX.001.508-XX) , tendo como beneficiário Anézio Martins (XXX.598.218-XX) ,
ACORDAM os Ministros do Tribunal de Contas da União, reunidos em Sessão da Segunda Câmara, diante das razões expostas pelo Relator, nos termos dos arts. 71, inciso III, da Constituição Federal, 1º, inciso V, e 39, inciso II, da Lei 8.443/1992, e 260 do Regimento Interno do Tribunal de Contas da União, em:
9.1 destacar para processo apartado o ato de concessão da pensão civil instituída por Atoalba Ferreira Gaby (XXX.007.374-XX) , tendo como beneficiário Vicente de Paulo dos Santos Gaby (XXX.280.354-XX) ;
9.1.1 determinar à Secretaria de Fiscalização de Pessoal - Sefip que, por meio do Ministério da Infraestrutura, promova a oitiva prévia do Sr. Vicente de Paulo dos Santos Gaby (XXX.280.354-XX) , com vistas a assegurar-lhe o direito ao contraditório e à ampla defesa, para que apresente os esclarecimentos que entender necessários, exclusivamente, acerca da irregularidade encontrada em seu ato de concessão de pensão, qual seja: o exercício de atividade empresarial, na qualidade de sócio administrador, no período de 25/05/1988 a 11/08/2003;
9.2 destacar para processo apartado o ato de concessão das pensões civis instituídas por Eugênio José de Souza (XXX.963.224-XX) , tendo como beneficiárias Alexsandra de Souza (XXX.618.554-XX) , Eleide Maria de Souza (XXX.870.604-XX) , Eneudes Ferreira de Souza (XXX.779.034-XX) , Lindinalva Ferreira Lima (XXX.294.594-XX) e Maria das Dores de Souza (XXX.922.504-XX) ;
9.2.1 determinar à Secretaria de Fiscalização de Pessoal - Sefip que junte ao referido processo os documentos comprobatórios acerca das irregularidades constatadas na pensão da Sra. Eneudes Ferreira de Souza (XXX.779.034-XX) e, por meio do Ministério da Infraestrutura, promova a sua oitiva prévia, com vistas a assegurar-lhe o direito ao contraditório e à ampla defesa, para que apresente os esclarecimentos que entender necessários, exclusivamente, acerca da irregularidade encontrada em seu ato de concessão de pensão, qual seja: a mantença de 2 (dois) vínculos empregatícios como professora junto à Secretaria de Educação de Pernambuco (CNPJ 10.572.071/0001-12) , sendo um deles como servidor público não-efetivo, com data de admissão em 14/03/2011, e o outro como trabalhador temporário, com data de admissão em 01/06/2010;
9.3 destacar para processo apartado o ato de concessão das pensões civis instituídas por José Freires da Silva (XXX.239.304-XX) , tendo como beneficiárias Maria Estevan da Silva (XXX.966.944-XX) e Maria Semirames Freire da Silva (XXX.849.214-XX) ;
9.3.1 determinar à Secretaria de Fiscalização de Pessoal - Sefip que, por meio do Ministério da Infraestrutura, promova a oitiva prévia da Sra. Maria Semirames Freire da Silva (XXX.849.214-XX) , com vistas a assegurar-lhe o direito ao contraditório e à ampla defesa, para que apresente os esclarecimentos que entender necessários, exclusivamente, acerca da irregularidade encontrada em seu ato de concessão de pensão, qual seja: a manutenção, após o termo final, de pensão temporária deferida a filha maior inválida a partir de 23/03/20001 pelo período de 3 (três) anos, alertando-a que a comprovação da subsistência de sua invalidez, após tal período, deve ser feita por meio de laudo expedido por Junta Médica Oficial constituída no âmbito da Administração Pública;
9.4 considerar prejudicada, por perda de objeto, a análise do ato de concessão da pensão civil instituída por José Martins (XXX.001.508-XX) , em razão do falecimento de seu beneficiário, Sr. Anézio Martins (XXX.598.218-XX) ;
9.5 considerar ilegal, negando-lhe registro, o ato de concessão das pensões civis instituídas pelo Sr. João Mizael (CPF não informado, Matrícula SIAPE 1481924) ;
9.5.1 dispensar o ressarcimento das quantias indevidamente recebidas, presumida a boa-fé, consoante o disposto no Enunciado 106 da Súmula de Jurisprudência do TCU;
9.6 determinar ao Ministério da Infraestrutura, que sucedeu o extinto Ministério dos Transportes, Portos e Aviação Civil, que:
9.6.1 abstenha-se de realizar pagamentos decorrentes do ato de concessão de pensão considerado ilegal, no prazo de 15 (quinze) dias, contado a partir da ciência da deliberação, sujeitando-se a autoridade administrativa omissa à responsabilidade solidária, nos termos do art. 262, caput, do Regimento Interno do TCU;
9.6.2 comunique ao beneficiário do ato considerado ilegal acerca do teor deste Acórdão, alertando-o de que o efeito suspensivo proveniente da interposição de eventuais recursos não o exime da devolução dos valores percebidos indevidamente após a respectiva notificação, caso os recursos não sejam providos;
9.6.3 encaminhe ao Tribunal o comprovante de que os interessados tomaram ciência do inteiro teor desta deliberação;
9.7 determinar à Secretaria de Fiscalização de Pessoal - Sefip que proceda à verificação do cumprimento das medidas indicadas nos subitens anteriores, representando a este Tribunal, caso necessário.

Atos de pensão civil.

Segunda Câmara

Ministério dos Transportes, Portos e Aviação Civil (extinto).

3. Interessados/Responsáveis:
3.1. Interessados: Alexsandra de Souza (XXX.618.554-XX); Anézio Martins (XXX.598.218-XX); Eleide Maria de Souza (XXX.870.604-XX); Eneudes Ferreira de Souza (XXX.779.034-XX); Jose Carlos Mizael (XXX.899.077-XX); Lindinalva Ferreira Lima (XXX.294.594-XX); Maria Estevan da Silva (XXX.966.944-XX); Maria Semirames Freire da Silva (XXX.849.214-XX); Maria das Dores de Souza (XXX.922.504-XX); Maria de Lourdes Mizael (XXX.101.217-XX); Vicente de Paulo dos Santos Gaby (XXX.280.354-XX).

13.1. Ministros presentes: Augusto Nardes (na Presidência), Aroldo Cedraz e Raimundo Carreiro (Relator).
13.2. Ministro-Substituto convocado: André Luís de Carvalho.

ACORDAO-COMPLETO-2466925

Acórdão 6814/2021 - Segunda Câmara

RAIMUNDO CARREIRO

Adoto como relatório, a instrução lançada no âmbito da Secretaria de Fiscalização de Pessoal - Sefip (peça 56) , a qual obteve a concordância de seu Diretor (peça 57) e do Procurador Sérgio Ricardo Costa Caribé, do Ministério Público junto ao TCU (peça 58) .
"INTRODUÇÃO
1.	Trata-se do exame de atos de concessão de pensões civis instituídas por ex-servidores do Ministério dos Transportes, Portos e Aviação Civil, atos esses submetidos, para fins de registro, à apreciação do Tribunal de Contas da União (TCU) , de acordo com o art. 71, inciso III, da Constituição Federal. Os atos foram cadastrados e disponibilizados ao TCU por intermédio do Sistema de Apreciação e Registro de Atos de Admissão e Concessões (Sisac) , na forma dos arts. 2o, caput e inciso III, e 4o, caput, da Instrução Normativa-TCU 55/2007.
HISTÓRICO
2.	Os atos de concessão em exame cuidam das pensões civis instituídas pelos ex-servidores Atoalba Ferreira Gaby (CPF: XXX.007.374-XX) , Eugênio José de Souza (CPF: XXX.963.224-XX) , João Mizael (CPF não informado) , José Freires da Silva (CPF: XXX.239.304-XX) e José Martins (CPF: XXX.001.508-XX) .
3.	Considerando que dentre os atos ora examinados verificou-se a habilitação concomitante de viúva e companheira, bem como a habilitação de beneficiários na condição de filho maior inválido e de filha maior solteira, esta Unidade Técnica procedeu à realização das diligências e oitivas pertinentes, vindo aos autos manifestação dos interessados, conforme será detalhado no exame técnico a seguir.
EXAME TÉCNICO
4.	De início, e especificamente no tocante ao cálculo das pensões aqui examinadas, cumpre mencionar que não foram detectadas inconsistências nas fichas financeiras extraídas do Siape (Peças 39 e 49) .
Pensão civil instituída por Atoalba Ferreira Gaby (CPF: XXX.007.374-XX) 
5.	A pensão civil instituída pelo ex-servidor Atoalba Ferreira Gaby, falecido em 25/3/2000, tem atualmente como único beneficiário Vicente de Paulo dos Santos Gaby (CPF: XXX.280.354-XX) , habilitado na condição de filho maior inválido. A beneficiária Ana Cláudia dos Santos Gaby (CPF: XXX.142.274-XX) , filha do instituidor, foi excluída em 20/9/2000, por haver atingido a maioridade (Peça 49, p. 1) ) .
6.	O entendimento desta Corte acerca da habilitação de filho maior inválido com amparo no art. 217, II, "a", da Lei 8.112/1990 firmou-se no sentido de que deve ser demonstrado o atendimento aos seguintes requisitos: anterioridade da invalidez ao óbito do instituidor, incapacidade total e definitiva para o trabalho e dependência econômica do beneficiário em relação ao ex-servidor. (Precedentes: Acórdão 1535/2007-TCU-Plenário; 3.369/2009, 5.151/2015, 1.610/2016-1ª Câmara; e 1.124/2007-2ª Câmara) 
7.	Antes de se passar à análise do caso concreto, cabe tecer mais algumas considerações acerca da matéria ora apreciada.
Considerações acerca da habilitação de filho maior inválido com amparo no art. 217, II, "a", da Lei 8.112/90
8.	A previsão legal para a habilitação em estudo consta do art. 217, II, "a", da Lei 8112/1990, em sua redação original, in verbis:
Art. 217. São beneficiários das pensões: 
I - vitalícia:
 (...) 
II - temporária:
a) os filhos, ou enteados, até 21 (vinte e um) anos de idade, ou, se inválidos, enquanto durar a invalidez;
 (...) 
9.	Embora não conste expressamente do texto legal a previsão de dependência econômica do filho maior inválido, o entendimento firmado nesta Corte é de que, nesse caso, há uma presunção relativa de dependência econômica, ou seja, presunção iuris tantum, admitindo prova em contrário. A seguir, a transcrição de excertos de alguns julgados do TCU nesse sentido:
Voto condutor do Acórdão 3369/2009-TCU-Primeira Câmara:
"Convém ressaltar também que é pacífica a jurisprudência deste Tribunal de que os beneficiários de pensão, à exceção do cônjuge ou companheiro, que gozam de presunção absoluta de dependência, ficarão sujeitos ao reconhecimento dessa dependência, seja por exigência de comprovação prévia, seja por presunção relativa, que admitirá prova em contrário..."
 (...) 
"...a presunção de dependência do filho inválido é relativa e não subsiste à demonstração de que ele aufere rendimentos para o seu próprio sustento..."
Voto condutor do Acórdão 3369/2009-TCU-Primeira Câmara
"4. No tocante à situação de dependência econômica à data do óbito da instituidora, a teor do art. 217, inciso II, alínea "a", da Lei nº 8112/1990, aos filhos e enteados somente é devida a pensão por morte de seus genitores, ex-servidores públicos federais, até o advento dos 21 (vinte e um) anos de idade, seja homem ou mulher, à exceção dos inválidos, em que a pensão deve ser paga enquanto perdurar o estado de invalidez. A lei, como se vê, não exigiu a demonstração da dependência econômica para a concessão de pensão por morte a filho inválido, fazendo-se necessária apenas, em princípio, a comprovação da invalidez preexistente ao óbito.
15. É que, nesses casos, a lei presumiu a dependência econômica, presunção esta, no entanto, relativa, admitindo prova em sentido contrário. Daí o entendimento desta Corte de Contas mencionado pela unidade técnica no sentido de não ser cabível a concessão de pensão por morte ao filho maior inválido quando houver prova da ausência de dependência econômica em relação ao servidor falecido que instituiu o benefício. Ou melhor, não será cabível a concessão de pensão por morte ao filho maior inválido quando este tiver renda própria suficiente para prover a sua subsistência."  (grifo no original) 
	Acórdão 1610/2016-TCU-Primeira Câmara
Sumário:
PEDIDO DE REEXAME. PENSÃO CIVIL. FILHA MAIOR INVÁLIDA. PERCEPÇÃO DE RENDA. DESCARACTERIZAÇÃO DA DEPENDÊNCIA ECONÔMICA. ARGUMENTOS INCAPAZES DE DESCONSTITUIR A DELIBERAÇÃO RECORRIDA. NÃO PROVIMENTO DO RECURSO.
Acórdão 1124/2007-TCU-Segunda Câmara
Sumário:
PENSÃO CIVIL. FILHO MAIOR. DEPENDÊNCIA ECONÔMICA NÃO COMPROVADA. ILEGALIDADE.
1. Nega-se registro ao ato de pensão civil a filho maior caso não reste comprovada a dependência deste ao instituidor.
10.	No tocante à demonstração da preexistência da invalidez, o Enunciado 271 da Súmula de Jurisprudência do TCU dispõe que:
SÚMULA Nº 271
A pensão concedida a beneficiário na condição de inválido tem como requisito essencial laudo pericial emitido por junta médica oficial que ateste a invalidez e sua preexistência ao momento do óbito do instituidor. 
Fundamento Legal:
Lei 8.112/1990, art. 215 
11.	Registre-se, outrossim, que o entendimento desta Corte firmou-se no sentido de que é ilegal a pensão de filho maior inválido quando inexiste a incapacidade total e definitiva para o labor. Nesse sentido, transcreva-se a Ementa do Acórdão 1156/2006-TCU-Plenário:
PESSOAL. PENSÃO CIVIL ESPECIAL. MEDIDA CAUTELAR. ALEGAÇÕES. OCULTAÇÃO DE INFORMAÇÃO. MÁ-FÉ. FILHO MAIOR INVÁLIDO. INCAPACIDADE. ILEGALIDADE. RESSARCIMENTO AO ERÁRIO.
1. Não se acatam alegações, apresentadas em face de deliberação adotada em medida cautelar, quando desacompanhadas de provas;
2. Configura-se má-fé o fato de filho de servidor, ao requerer pensão civil especial junto a órgão público, na condição de maior inválido, ocultar informação de que desempenha atividades profissionais normalmente;
3. É ilegal a pensão de filho maior inválido quando inexiste a incapacidade total e definitiva para o labor;
4. É obrigado a ressarcir ao Erário, em valores atualizados, o pensionista que agiu de má-fé para obter o benefício. (sem grifo no original) 
12.	É nesse mesmo sentido o que restou vazado no Sumário do Acórdão 1155/2006-TCU-Plenário, in verbis:
Sumário: PESSOAL. PENSÃO CIVIL ESPECIAL. MEDIDA CAUTELAR. ALEGAÇÕES. OCULTAÇÃO DE INFORMAÇÃO. MÁ-FÉ. FILHO MAIOR INVÁLIDO. INCAPACIDADE. REVISÃO DE JULGAMENTO. ILEGALIDADE. RESSARCIMENTO AO ERÁRIO.
1. Não se acatam alegações, apresentadas em face de deliberação adotada em medida cautelar, quando desacompanhadas de provas; 
2. Configura-se má-fé o fato de filho de servidor, ao requerer pensão civil especial junto a órgão público, na condição de maior inválido, ocultar informação de que desempenha atividades profissionais normalmente;
3. É revisto, de ofício, pela Corte de Contas, com base no art. 260, § 2º, do Regimento Interno/TCU, a qualquer tempo, a deliberação que apreciou ato concessório de pensão civil em que há vício insanável e que o interessado tenha agido de má-fé; 
4. É ilegal a pensão de filho maior inválido quando inexiste a incapacidade total e definitiva para o labor;
5. É obrigado a ressarcir ao Erário, em valores atualizados, o pensionista que agiu de má-fé para obter o benefício.
13.	No caso ora examinado, veio aos autos cópia do laudo expedido por junta médica constituída no âmbito do Ministério dos Transportes (Peça 27, p. 14, 53 e 54) , em que se atesta a invalidez do beneficiário Vicente de Paulo dos Santos Gaby, decorrente de Esquizofrenia (CID 10-F20) , relatando que o beneficiário da pensão seria doente desde que nasceu.
14.	Com relação à dependência econômica, esta Unidade Técnica, em 30/5/2017, realizou pesquisa junto à base de dados dos Sistemas SIAPE, CNPJ, RAIS, CNIS e Maciça (folha de pagamento do INSS) , tendo detectado que o beneficiário, quando da instituição do benefício, exercia atividade empresarial.
15.	Com efeito, consta do sistema CNPJ o registro de que o beneficiário Vicente de Paulo dos Santos Gaby (CPF: XXX.280.354-XX) estava qualificado como responsável pela empresa SOBAR BARES E RESTAURANTES LTDA-ME, na condição de SÓCIO-ADMINISTRADOR. A aludida empresa está inscrita no CNPJ sob o número 12.727.905/0001-47, com data de abertura em 25/5/1988 e baixa em 11/8/2003.
16.	Desse modo, verifica-se que à época da concessão do benefício o interessado exercia atividade empresarial, maculando, ab initio, ambos os requisitos necessários à habilitação na condição de filho maior inválido, quais sejam: a incapacidade total e definitiva para o trabalho e a dependência econômica em relação ao instituidor da pensão.
17.	Ora, os registros extraídos do sistema CNPJ dão conta de que o interessado administrava estabelecimento comercial no ramo de restaurantes e similares, o que fulmina não só a presunção de dependência econômica, que é relativa, iuris tantum, e portanto admite prova em contrário, como também dá azo a questionamento quanto à sua invalidez, que, repise-se, para fins de concessão de pensão civil deve importar em incapacidade total e definitiva para o trabalho.
18.	Esta Unidade Técnica garantiu ao interessado o exercício do contraditório e da ampla defesa, consoante o disposto no Acórdão 587/2011-TCU-Plenário (peça 11) . Em sua resposta à oitiva (peça 23) , o interessado, por intermédio de procurador constituído nos autos (peça 14) , manifestou-se no sentido da manutenção do benefício, alegando inexistir qualquer irregularidade na concessão e aduzindo que o beneficiário não possui capacidade para o trabalho, por ser absolutamente inválido. Em seu arrazoado, a parte interessada não fez qualquer referência à atividade empresarial desenvolvida entre os anos de 1988 e 2003, conforme os registros constantes do CNPJ.
19.	Diante do exposto, e à luz das considerações inscritas nos itens 6 a 12 desta instrução, não há como prosperar a concessão aqui examinada, razão pela qual propõe-se que o ato em comento seja considerado ilegal, negando-lhe registro.
Pensão civil instituída por Eugênio José de Souza (CPF: XXX.963.224-XX) 
20.	A pensão civil instituída pelo ex-servidor Eugênio José de Souza, falecido em 14/1/1982, tem atualmente como beneficiárias Lindinalva Ferreira Lima (CPF: XXX.294.594-XX) , habilitada na condição de companheira do ex-servidor, e Alexsandra de Souza (CPF: XXX.618.554-XX) , Eleide Maria de Souza (CPF: XXX.870.604-XX) e Eneudes Ferreira de Souza (CPF: XXX.779.034-XX) , habilitadas na condição de filha maior solteira não ocupante de cargo público. A viúva do ex-servidor, Maria das Dores de Souza (CPF: XXX.922.504-XX) , foi excluída, em 23/3/2006, por motivo de falecimento. Os demais beneficiários, todos filhos do ex-servidor, foram excluídos por haverem atingido a maioridade ou por haverem contraído casamento (peça 49, p. 1 a 3) .
21.	No que se refere à habilitação concomitante de viúva e companheira observada no ato em comento, o entendimento desta Corte, consolidado no Acórdão 1348/2010-TCU-Plenário, tem caminhado no sentido de que, ao apreciar a habilitação concomitante de viúva e companheira, deve-se considerar as especificidades de cada caso em concreto, tendo em conta o princípio da verdade material e considerando o conjunto probatório da existência de vida em comum. (Precedente: Acórdão 3072/2015-TCU-Segunda Câmara) .
22.	A esse respeito, importa mencionar que em recente julgado a Primeira Turma do Supremo Tribunal Federal- STF decidiu que é possível o reconhecimento de união estável de pessoa casada que esteja comprovadamente separada judicialmente ou de fato, para fins de concessão de pensão por morte, sem necessidade de decisão judicial neste sentido. A decisão se deu no Mandado de Segurança (MS) 33008, no qual a Turma restabeleceu a pensão, em concorrência com a viúva, à companheira de um servidor da Universidade Federal do Estado do Rio de Janeiro (Unirio) que, embora formalmente casado, vivia em união estável há mais de nove anos.
23.	No caso ora examinado, veio aos autos cópia de sentença proferida em ação de Justificação Judicial, datada de 18/1/1995 (peça 19, p. 2) , bem como o Termo de Assentada da audiência realizada naquele feito, em que a beneficiária afirmou ter mantido união estável com o ex-servidor desde o ano de 1965 até o seu óbito em 1982, tendo nascido dessa relação 8 (oito) filhos havidos em comum. Ademais, foram colhidos os depoimentos de testemunhas que afirmaram ter conhecimento de que o ex-servidor e a beneficiária mantiveram união estável por um longo período e ressaltaram a existência de filhos havidos em comum.
24.	Com efeito, os elementos de prova carreados aos autos são suficientes para formar convicção de que a beneficiária manteve união estável com o ex-servidor, cognição essa que resta evidenciada pela extensa prole havida em comum pelo casal, sendo que dentre os beneficiários da pensão, constantes da ficha financeira extraída do Siape (peça 49) , ao menos 4 (quatro) são filhos da beneficiária com o ex-servidor, havidos entre os anos de 1972 e 1977, conforme ficou demonstrado em consulta feita à base de dados do sistema CPF.
25.	Assim, não se vislumbra qualquer impedimento à concessão da pensão civil instituída pelo ex-servidor Eugênio José de Souza em favor da beneficiária Lindinalva Ferreira Lima (CPF: XXX.294.594-XX) .
26.	No que diz respeito à habilitação das beneficiárias Alexsandra de Souza (CPF: XXX.618.554-XX) , Eleide Maria de Souza (CPF: XXX.870.604-XX) e Eneudes Ferreira de Souza (CPF: XXX.779.034-XX) , habilitadas na condição de filha maior solteira não ocupante de cargo público, cabe reportar que o entendimento do TCU, balizado por meio do Acórdão 892/2012-TCU-Plenário (Consulta) , alinha-se no sentido de que a filha solteira para remanescer recebendo a pensão instituída com fulcro no fundamento supracitado deve comprovar todas as seguintes condições, na data do óbito do instituidor:
a) Ser solteira, viúva ou desquitada, independente da idade (pode ser maior ou menor de 21 anos) ;
b) Não ser ocupante de cargo público permanente na Administração Pública Direta ou Indireta;
c) Não se encontrar na condição de aposentada, quer seja no âmbito do serviço público ou no Regime Geral de Previdência Social (RGPS) , visto que tal condição descaracteriza a dependência econômica em relação ao instituidor; e
d) Comprovar dependência econômica em relação ao instituidor.
27.	Além disso, após o deferimento da concessão inicial, a beneficiária não poderia incorrer em nenhuma das situações abaixo, as quais constituem causas extintivas do direito à percepção do benefício:
a) ter contraído casamento ou se encontrar na situação de união estável; ou
b) ocupar cargo efetivo na Administração Pública Direta ou Indireta, ou receber aposentadoria decorrente dessa ocupação; e
c) auferir renda que descaracterize a dependência econômica do benefício de pensão.
28.	Com vistas a verificar a existência de dependência econômica das beneficiárias em relação ao instituidor da pensão, esta Unidade Técnica, em 31/5/2017, realizou pesquisa junto à base de dados dos Sistemas SIAPE, CNPJ, RAIS, CNIS e Maciça (folha de pagamento do INSS) , sendo detectado que a beneficiária Eneudes Ferreira de Souza (CPF: XXX.779.034-XX) mantém 2 (dois) vínculos empregatícios como professora junto à Secretaria de Educação de Pernambuco (CNPJ 10.572.071/0001-12) , sendo um deles como servidor público não-efetivo, com data de admissão em 14/3/2011, e o outro como trabalhador temporário, com data de admissão em 1/6/2010. Não há registros de desligamento. Com relação às demais beneficiárias, não há registro de atividade remunerada na data da concessão ou na presente data.
29.	Consoante os dados constantes da RAIS, a beneficiária Eneudes Ferreira de Souza percebia no mês de maio/2016, para cada um dos vínculos mantidos, a importância de R$ 1.273,34, restando descaracterizada, por conseguinte, a existência de dependência econômica a justificar a manutenção do benefício pensional.
30.	Esta Unidade Técnica garantiu à interessada o exercício do contraditório e da ampla defesa, consoante o disposto no Acórdão 587/2011-TCU-Plenário (peças 5, 31 e 35) . Em sua resposta à oitiva (peça 20) , a beneficiária limitou-se a ponderar que faria jus ao benefício por ser filha maior solteira.
31.	Diante do acima expendido, não há como prosperar a concessão do benefício pensional em favor da beneficiária Eneudes Ferreira de Souza (CPF: XXX.779.034-XX) , habilitada na condição de filha maior solteira não ocupante de cargo público, razão pela qual propõe-se seja considerado ilegal o ato de concessão em comento.
Pensão civil instituída por José Freires da Silva (CPF: XXX.239.304-XX) 
32.	A pensão civil instituída pelo ex-servidor José Freires da Silva, falecido em 27/12/1999, tem atualmente como única beneficiária Maria Semírames Freire da Silva (CPF: XXX.849.214-XX) , habilitada na condição de filha maior inválida. A beneficiária Maria Estevam da Silva (CPF: XXX.966.944-XX) , viúva do ex-servidor, foi excluída em 24/10/2015 por motivo de falecimento (Peça 49, p. 4) . 
33.	No presente caso, aplicam-se integralmente as considerações inscritas nos itens 6 a 12 desta instrução, atinentes à habilitação de filho maior inválido. No que diz respeito à preexistência da invalidez da interessada ao óbito do ex-servidor, veio aos autos cópia do laudo expedido por junta médica constituída no âmbito do Ministério dos Transportes (Peça 27, p. 80) , em que se atesta a invalidez da interessada, de caráter temporário, por um período de 3 (três) anos, decorrente de Transtorno esquizoafetivo (CID 10 - F25) .
34.	O exame médico pericial datado de 30/11/2000, embora não traga expressamente a data de início do quadro de invalidez, relata que a interessada apresentou os primeiros sintomas de depressão aos 12 (doze) anos de idade (peça 27, p. 115 e 116) . Desse modo, é possível considerar que a invalidez da interessada é anterior ao óbito do ex-servidor.
35.	No entanto, verifica-se no caso sub examine que a pensão foi deferida em favor da beneficiária por um período de 3 (três) anos, a contar de 23/3/2001, conforme constou expressamente no parecer da junta médica (peça 27, p. 80) e na Portaria de concessão do benefício (peça 27, p. 104) .
36.	Com relação à dependência econômica, esta Unidade Técnica, em 31/5/2017, realizou pesquisa junto à base de dados dos Sistemas SIAPE, CNPJ, RAIS, CNIS e Maciça (folha de pagamento do INSS) , não sendo detectados registros de vínculo empregatício mantido pela interessada, tendo constado tão somente benefício de amparo assistencial ao portador de deficiência, pago pelo INSS.
37.	Considerando a manutenção do benefício após o decurso do período de 3 (três) anos, sem que viessem aos autos documentos que justificassem a continuidade do pagamento da pensão, esta Unidade Técnica oportunizou à interessada o exercício do contraditório e da ampla defesa, consoante o disposto no Acórdão 587/2011-TCU-Plenário (peças 41) . Em sua resposta à oitiva (peça 48) , a beneficiária, representada por sua curadora, pugnou pela manutenção do benefício, sem, contudo, trazer aos autos o documento hábil para esse fim, qual seja, laudo expedido por junta médica oficial, atestando que subsiste a condição de invalidez da beneficiária.
38.	Diante do acima expendido, não há como prosperar o ato de concessão do benefício pensional deferido em favor da beneficiária Maria Semírames Freire da Silva (CPF: XXX.849.214-XX) , haja vista que já se deu o termo final da concessão na forma em que deferido pelo órgão gestor (peça 27, p. 104) . Desse modo, propõe-se considerar ilegal o ato de concessão em comento.
Pensão civil instituída por José Martins (CPF: XXX.001.508-XX) 
39.	A pensão civil instituída pelo ex-servidor José Martins, falecido em 5/6/1996, tem atualmente como único beneficiário Anézio Martins (CPF: XXX.598.218-XX) , habilitado na condição de filho maior inválido. 
40.	No presente caso, aplicam-se integralmente as considerações inscritas nos itens 6 a 12 desta instrução, atinentes à habilitação de filho maior inválido. No que diz respeito à preexistência da invalidez do interessado ao óbito do ex-servidor, veio aos autos cópia do laudo expedido por junta médica constituída no âmbito do Ministério dos Transportes (Peça 24, p. 60) , em que se atesta a anterioridade da invalidez ao óbito.
41.	Com relação à dependência econômica, esta Unidade Técnica, em 31/5/2017, realizou pesquisa junto à base de dados dos Sistemas SIAPE, CNPJ, RAIS, CNIS e Maciça (folha de pagamento do INSS) , não sendo detectados quaisquer registros aptos a afastar a presunção de dependência econômica do beneficiário em relação ao ex-servidor quando do óbito deste.
42.	Desse modo, propõe-se seja considerado legal o ato de concessão em comento.
Pensão civil instituída por João Mizael (CPF não informado) 
43.	A pensão civil instituída pelo ex-servidor João Mizael, falecido em 28/2/1968, tem atualmente como único beneficiário José Carlos Mizael (CPF: XXX.899.077-XX) , habilitado na condição de filho maior inválido. A beneficiária Maria de Lourdes Mizael (CPF: XXX.101.217-XX) , viúva do ex-servidor, foi excluída por haver falecido em 29/4/2009 (peça 17, p. 3) . Cabe esclarecer que o ato disponibilizado no Sisac trouxe incorretamente o número de CPF da viúva como sendo o do ex-servidor.
44.	No presente caso, aplicam-se integralmente as considerações inscritas nos itens 6 a 12 desta instrução, atinentes à habilitação de filho maior inválido. No que diz respeito à preexistência da invalidez do interessado ao óbito do ex-servidor, não veio aos autos o documento hábil para demonstrar a invalidez do beneficiário e sua preexistência ao óbito do ex-servidor. Consta da peça 47 a cópia de documento pouco legível, escrito de próprio punho e sem timbre oficial (peça 47, p. 3 e 4) , que, segundo relato da curadora do beneficiário, seria o laudo que amparou a concessão da pensão (peça 47, p. 1 e 2) .
45.	Com relação à dependência econômica, esta Unidade Técnica, em 31/5/2017, realizou pesquisa junto à base de dados dos Sistemas SIAPE, CNPJ, RAIS, CNIS e Maciça (folha de pagamento do INSS) , não sendo detectados registros aptos a afastar a presunção de dependência econômica do beneficiário em relação ao instituidor quando da data do óbito deste. Cumpre mencionar, apenas, que a folha de pagamento do INSS registra que o beneficiário percebe outra pensão, no valor de 1 (um) salário mínimo, também instituída em decorrência do óbito do ex-servidor João Mizael.
46.	Considerando que não veio aos autos o documento hábil para fazer prova da invalidez do beneficiário, esta Unidade Técnica oportunizou ao interessado o exercício do contraditório e da ampla defesa, consoante o disposto no Acórdão 587/2011-TCU-Plenário (peças 42) . Em sua resposta à oitiva (peça 47) , o beneficiário, representado por sua curadora, pugnou pela manutenção do benefício, sem, contudo, trazer aos autos o laudo expedido por junta médica oficial.
47.	Diante do acima expendido, não há como prosperar o ato de concessão do benefício pensional deferido em favor do beneficiário José Carlos Mizael (CPF: XXX.899.077-XX) , uma vez que não foi demonstrado nos autos, mediante documento hábil, a invalidez do interessado e sua precedência ao óbito do instituidor da pensão. Desse modo, propõe-se considerar ilegal o ato de concessão em comento.
CONCLUSÃO
48.	Por tudo que foi apresentado, tem-se por ilegais, para fins de registro, os atos de concessão das pensões civis instituídas pelos ex-servidores Atoalba Ferreira Gaby (CPF: XXX.007.374-XX) , Eugênio José de Souza (CPF: XXX.963.224-XX) , João Mizael (CPF não informado) , e José Freires da Silva (CPF: XXX.239.304-XX) ; e considera-se legal, para fins de registro, o ato de concessão da pensão civil instituída pelo ex-servidor José Martins (CPF: XXX.001.508-XX) .
PROPOSTA DE ENCAMINHAMENTO 
49.	Ante o exposto, e de conformidade com o preceituado nos artigos 71, III, da Constituição Federal de 1988; 1º, V, e 39, II, da Lei 8.443/1992; 1º, VIII, e 259, II, 260, § 1º, e 262, § 2º, do Regimento Interno/TCU, propõe-se:
49.1	considerar legal, concedendo-lhe registro, o ato de concessão da pensão civil instituída pelo ex-servidor José Martins (CPF: XXX.001.508-XX) ;
49.2	considerar ilegais, negando-lhes registro, os atos de concessão das pensões civis instituídas pelos ex-servidores Atoalba Ferreira Gaby (CPF: XXX.007.374-XX) , Eugênio José de Souza (CPF: XXX.963.224-XX) , João Mizael (CPF não informado) , e José Freires da Silva (CPF: XXX.239.304-XX) ;
49.2.1 	dispensar o ressarcimento das quantias indevidamente recebidas, presumida a boa-fé, consoante o disposto no Enunciado 106 da Súmula de Jurisprudência do TCU; 
49.2.2 	determinar ao Ministério dos Transportes, Portos e Aviação Civil que: 
a) abstenha-se de realizar pagamentos decorrentes dos atos de pensão considerados ilegais, no prazo de 15 (quinze) dias, prazo esse contado a partir da ciência dessa deliberação, sujeitando-se a autoridade administrativa omissa à responsabilidade solidária, nos termos do art. 262, caput, do Regimento Interno do TCU;
b) comunique aos beneficiários dos atos de pensão apreciados pela ilegalidade acerca do teor deste Acórdão, alertando-os de que o efeito suspensivo proveniente da interposição de eventuais recursos, junto ao TCU, não os eximirá da devolução dos valores percebidos indevidamente após a respectiva notificação, caso os recursos não sejam providos; e
c) encaminhe ao TCU o comprovante de que os interessados tomaram ciência do inteiro teor desta deliberação." (grifos do original) 
	É o relatório.

8.1. Greyce Christyne de Araújo Cordeiro (OAB/PB 16.757) e Alba de Lourdes dos Santos Gaby (324.372.004-44), na qualidade de curadora judicial, representando Vicente de Paulo dos Santos Gaby (peça 23, p. 6); Carolina Maria da Silva Vilar (131.873.924-15), curadora judicial de Maria Semirames Freire da Silva (peça 21, p. 4); e Vera Lúcia Mizael da Silva (489.538.817-49), curadora de José Carlos Mizael (peça 47, p. 8).

Procurador Sergio Ricardo Costa Caribé.

PENSÕES CIVIS. DESTAQUE DE ATOS PARA DILIGÊNCIAS. PERDA DE OBJETO DE ATO, POR MOTIVO DE FALECIMENTO DO BENEFICIÁRIO. FILHO MAIOR INVÁLIDO. ILEGALIDADE E NEGATIVA DE REGISTRO. DETERMINAÇÕES. CIÊNCIA.

PENSÃO CIVIL (PCIV)

Secretaria de Fiscalização de Pessoal (SEFIP).

Inicialmente, registro que atuo no presente processo por força do artigo 152 do Regimento Interno do TCU (RI/TCU) .
Em exame atos de concessão de pensões civis instituídas por ex-servidores do Ministério dos Transportes, Portos e Aviação Civil (extinto) , quais sejam: i)  Atoalba Ferreira Gaby (016.007.374-04) , tendo como beneficiário Vicente de Paulo dos Santos Gaby (396.280.354-87) ; ii)  Eugênio José de Souza (022.963.224-68) , tendo como beneficiárias Alexsandra de Souza (907.618.554-91) , Eleide Maria de Souza (310.870.604-78) , Eneudes Ferreira de Souza (900.779.034-04) , Lindinalva Ferreira Lima (184.294.594-72) e Maria das Dores de Souza (340.922.504-87) ; iii)  João Mizael (CPF não informado, Matrícula SIAPE 1481924) , tendo como beneficiários José Carlos Mizael (110.899.077-02) e Maria de Lourdes Mizael (381.101.217-72) ; iv)  José Freires da Silva (027.239.304-59) , tendo como beneficiárias Maria Estevan da Silva (203.966.944-20) e Maria Semirames Freire da Silva (011.849.214-40) ; e v)  José Martins (023.001.508-59) , tendo como beneficiário Anézio Martins (217.598.218-10) .
Conforme exposto no relatório, a Secretaria de Fiscalização de Pessoal (Sefip) , de forma uniforme (peças 56 e 57) , com o endosso do Parquet especializado (peça 58) , propõe seja considerado legal o ato de concessão da pensão civil instituída pelo ex-servidor José Martins (023.001.508-59) e ilegais os demais atos em análise.
Estando os autos em meu Gabinete, considerando que a instrução da Sefip foi lançada em meados de 2017, por meio de minha assessoria, solicitei àquela Unidade Técnica a realização de nova consulta nas fichas financeiras dos servidores instituidores extraídas do Siape, a fim de obter dados atualizados acerca de seus beneficiários (peças 59 e 60) .
Feito esse breve histórico, passo ao exame do feito.
De início, constato que os referidos atos deram entrada nesta Corte de Contas no período de 2001 a 2007, há mais de cinco anos, portanto.  Em face disso, à luz do entendimento exarado no Acórdão 587/2011-TCU-Plenário, quando do saneamento dos autos pela Sefip, foram promovidas as oitivas prévias dos interessados, com vistas a assegurar-lhes a oportunidade de contraditório e ampla defesa.
Pensão civil instituída por Atoalba Ferreira Gaby (CPF: 016.007.374-04) 
O ato de concessão da pensão civil instituída por Atoalba Ferreira Gaby (016.007.374-04) , falecido em 25/03/2000, tem atualmente como único beneficiário Vicente de Paulo dos Santos Gaby (396.280.354-87) , habilitado na condição de filho maior inválido.
De fato, a jurisprudência desta Corte de Contas se firmou no sentido de que devem ser obedecidos, por ocasião do óbito do instituidor, os seguintes requisitos para a concessão de pensão a filho maior inválido: i)  a invalidez deve ser preexistente ao óbito do instituidor; ii)  a incapacidade deve ser total e definitiva para o trabalho; e iii)  a dependência econômica do beneficiário em relação ao instituidor. Ademais, a jurisprudência desta Casa é no sentido de que a dependência econômica do beneficiário na condição de filho maior inválido reveste-se de presunção relativa, admitindo, assim, prova que a desconstitua.
Citem-se, nesse sentido, além da jurisprudência destacada pela Sefip, os seguintes julgados, recentemente prolatados: Acórdão 2770/2019-TCU-Segunda Câmara (rel. Ministro Augusto Nardes) ; Acórdão 2731/2019-TCU-Segunda Câmara (rel. Ministro Aroldo Cedraz) ; Acórdão 2261/2019-TCU-Primeira Câmara (rel. Ministro Vital do Rêgo) ; Acórdão 15099/2018-TCU-Primeira Câmara (rel. Ministro Bruno Dantas) ; Acórdão 8673/2018-TCU-Segunda Câmara (rel. Ministro Aroldo Cedraz) ; Acórdão 10538/2018-TCU-Primeira Câmara (rel. Ministro Benjamin Zymler) ; e Acórdão 3286/2017-TCU-Segunda Câmara (rel. Ministro Marcos Bemquerer) .
No caso concreto, conforme asseverado na instrução da Sefip, consta dos "autos cópia do laudo expedido por junta médica constituída no âmbito do Ministério dos Transportes (Peça 27, p. 14, 53 e 54) , em que se atesta a invalidez do beneficiário Vicente de Paulo dos Santos Gaby, decorrente de Esquizofrenia (CID 10-F20) , relatando que o beneficiário da pensão seria doente desde que nasceu".
Com relação à dependência econômica, a Sefip assevera que "em 30/5/2017, realizou pesquisa junto à base de dados dos Sistemas SIAPE, CNPJ, RAIS, CNIS e Maciça (folha de pagamento do INSS) , tendo detectado que o beneficiário, quando da instituição do benefício, exercia atividade empresarial".  Destaca, a esse respeito, que o beneficiário "estava qualificado como responsável pela empresa SOBAR BARES E RESTAURANTES LTDA-ME, na condição de SÓCIO-ADMINISTRADOR", empresa essa "inscrita no CNPJ sob o número 12.727.905/0001-47, com data de abertura em 25/5/1988 e baixa em 11/8/2003".
Diante da constatação do exercício de atividade empresarial pelo beneficiário, a Sefip entende que o mesmo não teria atendido aos requisitos necessários à habilitação na condição de filho maior inválido, quais sejam: "a incapacidade total e definitiva para o trabalho e a dependência econômica em relação ao instituidor da pensão".  Logo, propõe que o referido ato seja considerado ilegal, com a negativa de registro.
Realmente, conforme consta do sistema CNPJ, em consulta recente realizada por minha assessoria (peça 61) , o Sr. Vicente de Paula dos Santos Gaby (396.280.354-87) exerceu atividade empresarial, na qualidade de sócio administrador, no período de 25/05/1988 a 11/08/2003, o que, em tese, pode macular o ato de concessão de sua pensão civil.
Digo em tese, uma vez que ainda não foi conferido ao beneficiário oportunidade de se manifestar especificamente acerca de tal irregularidade, a qual apenas foi constatada pela Sefip em meados de 2017 (vide relatório, itens 14 e 15) , bem após, portanto, ter sido promovida a oitiva prévia do mesmo, nos termos do Ofício Sefip-70226/2012, de 05/12/2012 (peça 11) .
Destaco, outrossim, que o referido ofício apresenta como irregularidade a "concessão de pensão civil temporária a filho maior inválido sem comprovação da dependência econômica..." quando, conforme acima asseverado, tal requisito reveste-se de presunção relativa em favor do beneficiário.
Assim, considerando que o referido ato deu entrada nesta Corte de Contas em 15/03/2001 (peça 50) , há mais de cinco anos, portanto, e que a irregularidade constatada pela Sefip ainda não foi submetida ao crivo do contraditório, há que se destacar tal ato para processo apartado, a fim de conferir ao beneficiário nova oportunidade de manifestação.
Pensão civil instituída por Eugênio José de Souza (022.963.224-68) 
O ato de concessão das pensões civis instituídas por Eugênio José de Souza (022.963.224-68) , falecido em 14/01/1982, tem como beneficiárias: Alexsandra de Souza (907.618.554-91) , Eleide Maria de Souza (310.870.604-78) e Eneudes Ferreira de Souza (900.779.034-04) , habilitadas na condição de filha maior solteira; Lindinalva Ferreira Lima (184.294.594-72) , habilitada na condição de companheira; e Maria das Dores de Souza (340.922.504-87) , habilitada na condição de viúva.
Segundo alertado pela Sefip, após a disponibilização do ato em análise ao TCU, ocorrido em 23/02/2006, a Sra. Maria das Dores de Souza (340.922.504-87) , viúva do ex-servidor, foi excluída do benefício, em 23/03/2006, por motivo de falecimento (peça 59, p. 3) .
Quanto à concessão de pensão à companheira concomitantemente com a viúva do servidor instituidor do benefício, manifesto anuência à análise realizada pela Sefip (vide relatório, itens 21 a 25) , que abordou, com a devida profundidade e abrangência, os principais aspectos do presente tópico.  Assim, no caso concreto, dos elementos constantes dos autos, não se vislumbra qualquer impedimento à concessão da pensão civil em favor da Sra. Lindinalva Ferreira Lima (CPF: 184.294.594-72) , companheira do ex-servidor.
No que tange à concessão de pensão às beneficiárias habilitadas na condição de filha maior solteira, a Sefip apenas constatou irregularidades em relação à Sra. Eneudes Ferreira de Souza (900.779.034-04) , razão pela qual propõe que o referido ato seja considerado ilegal, com a negativa de registro.
A esse respeito, a Sefip assevera que "em 31/5/2017, realizou pesquisa junto à base de dados dos Sistemas SIAPE, CNPJ, RAIS, CNIS e Maciça (folha de pagamento do INSS) , sendo detectado que a beneficiária Eneudes Ferreira de Souza (CPF: 900.779.034-04) mantém 2 (dois) vínculos empregatícios como professora junto à Secretaria de Educação de Pernambuco (CNPJ 10.572.071/0001-12) , sendo um deles como servidor público não-efetivo, com data de admissão em 14/3/2011, e o outro como trabalhador temporário, com data de admissão em 1/6/2010. Não há registros de desligamento".  "Consoante os dados constantes da RAIS, a beneficiária Eneudes Ferreira de Souza percebia no mês de maio/2016, para cada um dos vínculos mantidos, a importância de R$ 1.273,34, restando descaracterizada, por conseguinte, a existência de dependência econômica a justificar a manutenção do benefício pensional".
Registro, quanto à análise acima colacionada, que a Sefip deixou de anexar aos autos os documentos comprobatórios acerca de suas assertivas. De fato, não constam dos autos as pesquisas realizadas, em 31/05/2017, junto à base de dados dos Sistemas CNPJ, RAIS, CNIS e Maciça (folha de pagamento do INSS) , referentes à beneficiária Eneudes Ferreira de Souza (CPF: 900.779.034-04) .  Ao que parece, apenas foi juntado dos autos a consulta ao Sistema Siape, datada de 03/05/2017 (peça 49) .
De qualquer sorte, não obstante manifeste anuência à análise empreendida pela Sefip, no sentido de que podem existir elementos que, em tese, seriam capazes de descaracterizar a existência de dependência econômica da Sra. Eneudes Ferreira de Souza (900.779.034-04) , entendo necessário destacar o referido ato para processo apartado, a fim de sanear os autos, com a juntada das pesquisas acima mencionadas, e para conferir à beneficiária nova oportunidade de manifestação.
Saliento, nesse sentido, que ainda não foi conferido à beneficiária oportunidade de se manifestar especificamente acerca da irregularidade acima apontada, a qual apenas foi constatada pela Sefip em meados de 2017 (vide relatório, itens 28 e 29) , após, portanto, ter sido promovida a derradeira oitiva prévia da mesma, nos termos do Ofício 0422/2016-TCU/SEFIP, de 19/01/2016 (peça 31) .
Isto é, o referido ofício apenas promove a oitiva da aludida beneficiária de maneira genérica, para apresentar esclarecimentos acerca da inconsistência referente à "habilitação de filhas maiores solteiras, como dependentes de pensão, sem comprovação dos requisitos previstos no Acórdão 892/2012-TCU-Plenário e no Enunciado 285 da Súmula de jurisprudência do TCU", não fazendo qualquer menção à irregularidade ora apontada, até porque constatada posteriormente.
Assim, considerando que o referido ato deu entrada nesta Corte de Contas em 23/02/2006 (peça 51) , há mais de cinco anos, portanto, e que a irregularidade constatada pela Sefip ainda não foi submetida ao crivo do contraditório, há que se destacar tal ato para processo apartado, a fim de conferir à beneficiária nova oportunidade de manifestação.
Pensão civil instituída por João Mizael (CPF não informado, Matrícula SIAPE 1481924) 
O ato de concessão das pensões civis instituídas por João Mizael (CPF não informado, Matrícula SIAPE 1481924) , falecido em 28/02/1968, tem como beneficiários José Carlos Mizael (110.899.077-02) , habilitado na condição de filho maior inválido, e Maria de Lourdes Mizael (381.101.217-72) , habilitada na condição de viúva.
Conforme esclarecido na instrução da Sefip, a Sra. Maria de Lourdes Mizael (381.101.217-72) , viúva do ex-servidor, foi excluída do benefício, em 29/04/2009, em razão de seu falecimento.
Quanto ao Sr. José Carlos Mizael (110.899.077-02) , a Sefip propõe considerar ilegal o seu ato de concessão de pensão, eis que "não veio aos autos o documento hábil para demonstrar a invalidez do beneficiário e sua preexistência ao óbito do ex-servidor".  Consoante asseverado por aquela Unidade Técnica, apenas consta dos autos "cópia de documento pouco legível, escrito de próprio punho e sem timbre oficial (peça 47, p. 3 e 4) ".
De fato, o documento juntado aos autos pelo beneficiário (peça 47, p. 3 e 4) não se mostra hábil a demonstrar a sua invalidez e a preexistência dessa ao óbito do instituidor.
Ressalte-se, a esse respeito, que a Unidade Técnica, ao promover a oitiva prévia do interessado, em atenção ao entendimento firmado pelo Acórdão 587/2011-TCU-Plenário, expressamente consignou a seguinte inconsistência (peça 42) :
"Inconsistência: pensão deferida a filho maior inválido sem comprovação, por meio de documento hábil, da invalidez e de sua preexistência ao óbito do ex-servidor. A comprovação da invalidez e de sua preexistência ao óbito do ex-servidor deve ser feita por meio de laudo expedido por Junta Médica Oficial constituída no âmbito da Administração Pública." (grifou-se) 
Como se vê, o interessado foi devidamente notificado acerca da irregularidade constatada em seu ato pensional, tendo sido expressamente alertado que a comprovação de sua condição de invalidez haveria de se dar "por meio de laudo expedido por Junta Médica Oficial constituída no âmbito da Administração Pública".  Nada obstante, em resposta à oitiva, não apresentou o documento que lhe foi exigido, persistindo a irregularidade apontada.
Assim sendo, reportando-me às considerações já tecidas acerca dos requisitos para a concessão de pensão a filho maior inválido (vide itens 8 e 9 do presente voto) , considerando que o beneficiário foi devidamente notificado quando de sua oitiva prévia acerca da irregularidade apontada em seu ato pensional, a qual não restou elidida, manifesto plena anuência à análise realizada pela Sefip, com o endosso do Parquet especializado, cujos fundamentos também incorporo às minhas razões de decidir, no sentido de considerar ilegal o ato de concessão em comento.
Pensão civil instituída por José Freires da Silva (027.239.304-59) 
O ato de concessão das pensões civis instituídas por José Freires da Silva (027.239.304-59) , falecido em 27/12/1999, tem como beneficiárias Maria Estevan da Silva (203.966.944-20) , habilitada na condição de viúva, e Maria Semirames Freire da Silva (011.849.214-40) , habilitada na condição de filha maior inválida.
Conforme esclarecido na instrução da Sefip, a Sra. Maria Estevan da Silva (203.966.944-20) , viúva do ex-servidor, foi excluída do benefício em 24/10/2015, em razão de seu falecimento.
Quanto à Sra. Maria Semirames Freire da Silva (011.849.214-40) , a Sefip propõe considerar ilegal o seu ato de concessão de pensão, eis que apenas consta dos autos laudo expedido por junta médica constituída no âmbito do Ministério dos Transportes, em 23/03/2001, que atesta a invalidez da interessada, de caráter temporário, por um período de 3 (três) anos (peça 27, p. 80) , inexistindo qualquer documento que justifique a continuidade do pagamento da pensão após tal período.
Em razão de tal inconsistência, e considerando que o ato em questão deu entrada nesta Corte de Contas há mais de cinco anos, em atenção ao entendimento firmado pelo Acórdão 587/2011-TCU-Plenário, a Unidade Técnica promoveu a oitiva prévia da interessada, consignando a seguinte inconsistência (peça 41) :
"Inconsistência: manutenção, após o termo final, de pensão temporária deferida a filha maior inválida a partir de 23/3/2001 pelo período de 3 (três) anos."
Conforme asseverado pela Sefip, "Em sua resposta à oitiva (peça 48) , a beneficiária, representada por sua curadora, pugnou pela manutenção do benefício, sem, contudo, trazer aos autos o documento hábil para esse fim, qual seja, laudo expedido por junta médica oficial, atestando que subsiste a condição de invalidez da beneficiária".
De fato, a beneficiária, em resposta à oitiva, não apresentou documento hábil a justificar a manutenção do benefício, qual seja, "laudo expedido por junta médica oficial, atestando que subsiste a condição de invalidez".  Nada obstante, verifico que em sua notificação deixou de constar, expressamente, o alerta de que a comprovação de subsistência da condição de invalidez deveria se dar por meio de laudo expedido por Junta Médica Oficial constituída no âmbito da Administração Pública, como, por exemplo, se deu no tocante à pensão civil instituída por João Mizael (ato acima analisado) .
Assim sendo, considerando que o referido ato deu entrada nesta Corte de Contas em 11/06/2001 (peça 53) , há mais de cinco anos, portanto, e que a beneficiária deixou de ser alertada acerca da forma pela qual haveria de se dar a comprovação da subsistência de sua invalidez, há que se destacar tal ato para processo apartado, a fim de conferir à beneficiária nova oportunidade de manifestação.
Pensão civil instituída por José Martins (023.001.508-59) 
O ato de concessão da pensão civil instituída por José Martins (023.001.508-59) , falecido em 05/06/1996, tem como único beneficiário Anézio Martins (217.598.218-10) , habilitado na condição de filho maior inválido.
A Sefip propõe que o referido ato seja considerado legal, uma vez que atendidos os requisitos exigidos para a concessão de tal benefício pensional.
Nada obstante manifeste anuência à análise empreendida pela Sefip, lançada em meados de 2017, conforme pesquisa recente realizada por aquela Unidade Técnica, a pedido de minha assessoria, constata-se que o Sr. Anézio Martins (217.598.218-10) foi excluído do benefício, em 13/09/2017, em razão de seu falecimento (peça 59, p. 5) .
Dessa forma, considero prejudicada, por perda de objeto, a análise do ato de concessão em questão.
	Em razão do exposto, VOTO por que o Tribunal adote o Acórdão que ora submeto à apreciação deste Colegiado.
TCU, Sala das Sessões Ministro Luciano Brandão Alves de Souza, em 18 de junho de 2019.
RAIMUNDO CARREIRO
Relator